【裁判字號】    91,上訴,2082
【裁判日期】    920225
【裁判案由】    妨害自由等
【裁判全文】
臺灣高等法院臺中分院刑事判決                  九十一年度上訴字第二八二號
    上  訴  人  臺灣台中地方法院檢察署檢察官
    被      告  甲○○  男三十.
    被      告  丙○○  男三十.
右上訴人因被告妨害自由等案件，不服臺灣台中地方法院九十一年度訴字第一一四二
號中華民國九十一年十一月十五日第一審判決（起訴案號：臺灣台中地方法院檢察署
九十一年度偵字第二三三八號），提起上訴，本院判決如左：
    主    文
原判決撤銷。
丙○○、甲○○共同以非法方法，剝奪人之行動自由；丙○○處有期徒刑陸月，如易
科罰金，以參佰元折算壹日。甲○○處有期徒刑月，如易科罰金，以佰元折算壹
日。
    事    實
一、丙○○因與乙○○間有新臺幣（下同）二十萬五千元之金錢債務糾紛，為獲得清
    償，竟夥同甲○○及姓名年籍不詳綽號「阿雄」之成年男子（下稱「阿雄」），
    共同基於剝奪人行動自由及普通傷害人身體之犯意聯絡，於民國九十年十一月六
    日下午六時許，一同前往位於臺中縣霧峰鄉○○路之吉峰黃昏市場尋找乙○○索
    還欠款，到達該黃昏市場後，見乙○○正坐在所有之小貨車上欲駕車離去，三人
    隨即下車，並由丙○○向前要求乙○○下車商談清償欠款事宜，乙○○不從，丙○○乃出手毆打乙○○，並與「阿雄」男子共同強拉乙○○下車，致乙○○從駕
    駛座上摔落地面，而受有胸部挫傷、鼻挫傷流血、右膝挫傷併臏骨骨折等傷害，
    甲○○當時則在一旁觀看；後並由丙○○、甲○○與「阿雄」三人將乙○○強行
    押入丙○○所駕駛之車號ＭＰ─九八二三號之自用小客車後座，由丙○○駕駛該
    自用小客車載往臺中縣太平市車籠埔附近之七星花園公墓，甲○○及「阿雄」則
    分別坐在乙○○左右兩側，共同以此非法方法，剝奪乙○○之行動自由。約於當
    日晚六時二十分許到達該公墓後，由於乙○○之行動自由仍受到丙○○等三人控
    制，丙○○遂迫使乙○○籌款清償債務，並向乙○○恐嚇稱：「高伯，我為你找
    此地理不錯，在此也有伴，有兩條路給你選，看你要還錢，還是要住於此處。」
    等語，致乙○○心生畏懼，而以行動電話聯絡其妻張金燕籌款以資清償。惟在電
    話中，張金燕僅籌得二萬元，丙○○認不足以清償債務，遂自行騎乘機車至山下
    購買本票，再返回該處，強令乙○○依其指示簽發如附表所示本票十紙及書立其
    身上之傷係自行跌倒之憑證一張，而行無義務之事。而丙○○於取得該本票及憑
    證後，即載送乙○○約於當日晚十二時許返回住處，並向張金燕取得二萬元後，
    始讓乙○○下車返家，依上開非法方法剝奪乙○○行動自由共約六小時之久。嗣
    經乙○○報警後，始循線查悉上情。
二、案經乙○○訴由臺中縣警察局霧峰分局訴請臺灣臺中地方法院檢察署檢察官偵查
    起訴。
    理    由
一、被告丙○○於本院調查、審理時均未到庭，然前訊據被告丙○○於警偵訊及原審
    審理時、另訊據被告甲○○於警偵訊、原審審理及本院調查、審理時固均坦承曾
    於九十年十一月六日下午六時許，與「阿雄」共同前往位於臺中縣霧峰鄉○○路
    之吉峰黃昏市場尋找乙○○索還欠款，並由被告丙○○駕車將乙○○載往臺中縣
    太平市車籠埔附近之七星花園公墓等事實，惟均矢口否認有何妨害自由及傷害之
    犯行，被告甲○○辯稱：當日係被告丙○○請伊一起去向乙○○索取欠款，到上
    揭黃昏市場時，伊仍坐在車上並沒下車，是由被告丙○○與「阿雄」強拉乙○○
    上車。到了公墓後，只有丙○○與乙○○二人在車上談判，講什麼，伊不清楚，
    不知道事情為何會演變成這樣云云；另被告丙○○則以：因乙○○不還錢，當日
    至黃昏市場係要請他出來處理清償債務事宜，並未出手毆打乙○○，後來係請乙○○到七星花園公墓旁之涼亭洽談，係乙○○主動說要分期償還借款，並自動簽
    發本票，且由於其身上之傷係自己從車上跌下所致，該憑證亦係乙○○依自己意
    願所寫，並未受到任何脅迫云云。
二、經查：
  （一）右揭事實，業據告訴人乙○○於警訊、偵查、原審審理及本院調查、審理時
        指訴綦詳（見偵查卷第十至十四頁、第四十一、四十二頁、原審卷第二十一
        、四十七頁、本院卷九十二年一月六日調查訊問筆錄、九十二年二月十一日
        審理筆錄）。另經證人張金燕於偵查、原審審理時到庭證稱：我是告訴人的
        配偶。我先生那一天打電話回家，叫我籌十至二十萬元，我問要作何事，他
        叫我不要問那麼多，打電話的時間是晚上八點多，他說不能講他在那裡，他
        不敢講要那些錢要幹什麼，我沒有馬上報警，過不久他又打電話回來，問我
        籌到多少錢，我說我只籌得二萬元，他說他要和對方談一下，電話中我先生
        沒有講到丙○○。後來丙○○到半夜十二點才將告訴人（指其先生）送回家
        ，我先生之後到家樓下的時候，他叫我把錢拿下去，我那時候人在浴室，我
        叫我女兒先把錢拿下樓，當時我不知道是丙○○綁我先生的。之後我女兒將
        錢交給對方，我到樓下去才知道是丙○○，因為丙○○把我先生扶到路邊，
        然後才開車離開等語（見偵查卷第二十一頁、原審卷第二十一、二十二、六
        十七頁）；又證人即告訴人之女高瑛敏亦於警訊中證稱：「：：：我母親張
        金燕立即叫我同他下樓：：：見我父親乙○○於ＭＲ－九八二三號自小客內
        ，我將二萬元交我父親乙○○，後見他將錢拿給一男子，有聽到我父親叫他
        阿萍，後另兩男子協助我扶我父親下車，才見受傷多處，我及我母親立即叫
        計程車同送醫院。」等語（見偵查卷第二十二頁）；另被告甲○○亦於原審
        審理時供稱：被告丙○○當日在七星花園公墓確實曾向告訴人為如起訴書所
        載之恐嚇言詞等語（見原審卷第二十頁），再參以被告丙○○、甲○○二人
        亦不否認當日確曾至告訴人住處向告訴人之家人索取二萬元之事實，則告訴
        人當日若真未遭被告丙○○脅迫清償債務，何以須於夜間在外匆忙以電話請
        求證人張金燕籌措現款？又何以在證人張金燕籌得現款後，被告丙○○會隨
        即以上揭自用小客車載送告訴人返家取款？足認告訴人指稱當日確係遭被告
        丙○○以上揭自小客車載至臺中縣太平市七星公墓旁加以恐嚇，並逼迫須清
        償債務後，始以電話聯絡家人籌措清償債務之款項，嗣因現款不足而另遭脅
        迫簽發本票等情，應堪採信。
  （二）又被告丙○○於原審審理時並不否認在上揭吉峰黃昏市場遇見告訴人之時，
        曾與告訴人發生拉扯，且被告甲○○當時亦有下車，而伊叫被告甲○○一同
        前往，係要看住告訴人等情（見原審卷第二十一、二十二頁），另被告甲○○亦供稱：到黃昏市場後，被告丙○○即推告訴人，「阿雄」則在旁拉告訴
        人，之後告訴人即從車上摔下來，因告訴人從車上被拉下來受傷很嚴重等語
        （見原審卷第二十頁），顯見告訴人所受之傷害確係因被告丙○○及「阿雄
        」之拉扯所致，此益證告訴人上揭之指訴應非虛構，而被告甲○○當時雖未
        出手傷害告訴人，然因與被告丙○○同時下車，且在一旁觀看，並負責看守
        之工作，足認被告甲○○就傷害告訴人部分，與被告丙○○、「阿雄」二人
        有犯意之聯絡及行為之分擔甚明。又告訴人因右側髕骨粉碎性骨折曾至醫院
        接受手術並住院治療七日之情，亦有財團法人仁愛綜合醫院診斷證明書一份
        附卷足稽，觀之告訴人當時身體尚受有胸部挫傷、鼻挫傷流血及右膝挫傷等
        傷害之情，足認告訴人當日身體所受之傷害，應非單純係自行走路跌倒所致
        甚明，準此，則卷附告訴人所書寫之憑證之內容應係屬虛構，是告訴人所稱
        該憑證係遭被告丙○○脅迫所書立等語，應屬實在。再由當日告訴人係遭被
        告丙○○等人拉扯後始遭駕車載往七星花園公墓之情觀之，足認當日在黃昏
        市場時，告訴人並無與被告丙○○、甲○○及「阿雄」同至七星花園公墓之
        意願甚明，參以被告丙○○強拉告訴人上車後，被告甲○○與「阿雄」係分
        坐告訴人之左右兩側以就近看管告訴人等情，足證告訴人指訴遭被告丙○○
        、甲○○等人強押上車並載至七星花園公墓遭恐嚇須返還欠款，並脅迫簽發
        本票之事實，應屬實在，是以被告甲○○所辯：當日僅純粹受被告丙○○之
        邀，前往該黃昏市場向告訴人催討債務而已，並無傷害及妨害自由之犯行云
        云，即不足採信。而告訴人既無與被告丙○○同至七星花園公墓之意願，足
        認告訴人在當日並無主動向被告丙○○清償債務之意思，則告訴人在當日既
        無還款之意願，又何以會在主動與被告丙○○一同前往七星花園公墓，並在
        當晚自行向家人籌湊現款以清償積欠被告丙○○之債務，且事後復簽發本票
        作為擔保不足清償債務之用？顯見被告丙○○上揭辯詞，亦悖於常理，委無
        可取。
  （三）綜上所述，本件告訴人前後所指訴之上開情節，大致均屬一致，尚無齟齬之
        處，且其中就以電話向家人籌款及被告丙○○、甲○○及「阿雄」載送告訴
        人返家取款之部分事實，亦核與證人張金燕、高瑛敏所述之情節相符。此外
        ，復有財團法人仁愛綜合醫院診斷證明書二份、告訴人書立之憑證一張及如
        附表所示之本票十紙、贓物認領收據等附卷足憑（見偵查卷第第二十三至二
        十五頁、三十至三十四頁），足認告訴人上揭之指訴情節應屬可採，則被告
        二人上開辯解，顯為卸責之詞，均不足採信。本件事證明確，被告二人上開
        妨害自由等犯行，堪以認定。
三、核被告丙○○、甲○○二人所為，均係犯刑法第二百七十七條第一項之傷害罪及
    同法第三百零二條第一項之以非法方法剝奪人之行動自由罪。被告二人與「阿雄
    」間，就上揭犯行，均具有犯意之聯絡及行為之分擔，應論以共同正犯。被告二
    人所犯上揭二罪間，具有方法結果之牽連關係，為牽連犯，應依刑法第五十五條
    之規定，從較重之刑法第三百零二條第一項之以非法方法剝奪他人行動自由罪論
    處。又按刑法第三百零二條之妨害自由罪，係妨害他人自由之概括規定，如以使
    人行無義務之事，或妨害人行使權利為目的，而其強暴、脅迫復已達於剝奪人行
    動自由之程度，即只成立本罪，不應再依同法第三百零四條論處（參最高法院八
    十七年度臺上字第二三三七號判決）。本件被告二人夥同「阿雄」，係在上揭黃
    昏市場即將告訴人強押上車，並載至七星花園公墓逼迫告訴人償還債務，則被告
    二人在剝奪告訴人行動自由之繼續中，復在七星花園公墓對告訴人所為之恐嚇、
    脅迫告訴人簽發本票及憑證等行無義務之事，依上開判決意旨說明，自屬包括於
    刑法第三百零二條第一項之以非法方法剝奪他人行動自由之同一意念之中，縱被
    告二人所為合於刑法第三百零四條、第三百零五條之情形，仍應視為剝奪行動自
    由之部分行為。公訴人認被告二人尚涉犯刑法第三百零四條第一項之強制罪、第
    三百零五條之恐嚇罪（起訴書漏載），即有未洽。原審判決以本案事證明確，對
    被告予以論罪科刑，固有相當見地，然原審判決於判決理由欄一之（二）係認定
    告訴人（誤載為被告）所受之傷害，係因被告丙○○及「阿雄」二人之拉扯所致
    ，被告當時係在一旁觀看，並未出手傷害告訴人，然於犯罪事實欄內卻載為被告
    甲○○亦與被告丙○○、「阿雄」三人共同強拉告訴人乙○○下車，致其受有傷
    害，其理由之認定與犯罪事實之記載，顯有不符，自有未當。另量刑輕重係屬事
    實審法院得依職權自由裁量之事項，苟已斟酌刑法第五十七條各款所列情狀而未
    逾越法定刑度，不得遽指為違法（參最高法院七十二年度台上字第六六九六號、
    七十五年度台上字第七０三三號判例）；且在同一犯罪事實與情節，如別無其他
    加重或減輕之原因，下級審量定之刑，亦無過重或失輕之不當情形，則上級審法
    院對下級審法院之職權行使，原則上應予遵重（參最高法院八十五年度台上字第
    二四四六號裁判意旨）。按妨害自由之法定本刑為五年以下有期徒刑、拘役或三
    百元以下罰金，原審審酌被告一切情狀，分別量處被告丙○○有期徒刑六月、被
    告甲○○有期徒刑三月，並諭知如易科罰金，以三百元折算一日，經核於法並無
    不合，依前開說明，即不得任意指為違背法令而據為提起上訴之理由。是本件檢
    察官上訴意旨認原審對被告二人量刑過輕，應無理由。然原審判決既有上開可議
    之處，自仍應由本院予以撤銷改判。爰審酌被告丙○○為逼使告訴人清償債務，
    竟出手毆打告訴人，並指示同案被告甲○○、「阿雄」之人強押告訴人至七星花
    園公墓旁，妨害告訴人之行動自由，犯罪情節不輕，惟姑念被告丙○○係因告訴
    人遲遲不肯清償債務，始出此下策，而被告甲○○非屬主導本件犯罪之人，亦未
    出手毆傷告訴人，及被告二人犯罪後猶飾詞卸責，態度不佳等一切情狀，各量處
    如主文所示之刑，並均諭知易科罰金之折算標準。
四、被告丙○○經合法傳喚，無正當之理由不到庭，爰不待其陳述逕行判決。
五、據上論斷，應依刑事訴訟法第三百六十九條第一項前段、第三百六十四條、第三
    百七十一條、第二百九十九條第一項前段，刑法第二十八條、第二百七十七條第
    一項、第三百零二條第一項、第五十五條、第四十一條第一項前段，罰金罰鍰提
    高標準條例第一條前段、第二條判決如主文。
本案經檢察官丁○○到庭執行職務。
中      華      民      國      九十二   年       二      月   二十五   日
                                    臺灣高等法院臺中分院刑事第八庭
                                          審判長法  官  羅  得  村
                                                法  官  劉  榮  服
                                                法  官  黃  文  進
右正本證明與原本無異。
如不服本判決應於收受送達後十日內向本院提出上訴書狀，其未敘述上訴之理由者並
得於提起上訴後十日內向本院補提理由書（均須按他造當事人之人數附繕本）。
                                                書記官  許  麗  花
中      華      民      國      九十二   年       二      月    二十六  日
附錄論罪科刑法條：
刑法第三百零二條第一項：
私行拘禁或以其他非法方法，剝奪人之行動自由者，處五年以下有期徒刑、拘役或三
百元以下罰金。
刑法第二百七十七條第一項：
傷害人之身體或健康者，處三年以下有期徒刑、拘役或一千元以下罰金。
                                                                        Ｋ
附表
┌──┬────┬──────┬──────┬────┬───┬────┐
│編號│名稱    │發票人      │票面金額（新│發票日  │到期日│票號    │
│    │        │            │臺幣）      │        │      │        │
├──┼────┼──────┼──────┼────┼───┼────┤
│一  │本票    │乙○○      │一萬元      │90.11.06│90.12.│CH492752│
│    │        │            │            │        │28    │        │
├──┼────┼──────┼──────┼────┼───┼────┤
│二  │同右    │同右        │一萬元      │90.11.06│91.01.│CH492753│
│    │        │            │            │        │28    │        │
├──┼────┼──────┼──────┼────┼───┼────┤
│三  │同右    │同右        │三萬元      │90.11.06│91.04.│CH492754│
│    │        │            │            │        │28│        │
├──┼────┼──────┼──────┼────┼───┼────┤
│四  │同右    │同右        │三萬元      │90.11.06│91.07.│CH492755│
│    │        │            │            │        │28    │        │
├──┼────┼──────┼──────┼────┼───┼────┤
│五  │同右    │同右        │三萬元      │90.11.06│91.10.│CH492756│
│    │        │            │            │        │28    │        │
├──┼────┼──────┼──────┼────┼───┼────┤
│六  │同右    │同右        │二萬元      │90.11.06│91.12.│CH492757│
│    │        │            │            │        │28    │        │
├──┼────┼──────┼──────┼────┼───┼────┤
│七  │同右    │同右        │三萬元      │90.11.06│92.03.│CH492758│
│    │        │            │            │        │28    │        │
├──┼────┼──────┼──────┼────┼───┼────┤
│八  │同右    │同右        │三萬元      │90.11.06│92.06.│CH492759│
│    │        │            │            │        │28    │        │
├──┼────┼──────┼──────┼────┼───┼────┤
│九  │同右    │同右        │三萬元      │90.11.06│92.09.│CH492760│
│    │        │            │            │        │28    │        │
├──┼────┼──────┼──────┼────┼───┼────┤
│十  │同右    │同右        │三萬元      │90.11.06│93.03.│CH492761│
│    │        │            │            │        │28    │        │
└──┴────┴──────┴──────┴────┴───┴────┘
                                                                        Ｋ


司法院資訊處製作；財團法人民間司法改革基金會備份。
